臺灣高雄地方法院民事判決　九十二年度訴字第一五七二號
　　原　　　告　寶楹股份有限公司
　　法定代理人　甲○○
　　訴訟代理人　陳世寬律師
　　　　　　　　葉玉卿律師
　　被　　　告　航富工程股份有限公司
　　　　　　　　　　　　　　設.
　　法定代理人　乙○○　　　住.
　　訴訟代理人　林瑩蓉律師
右當事人間請求返還履約保證金事件，經本院於民國九十三年一月二日言詞辯論終結
，判決如左：
    主      文
被告應給付原告新台幣伍拾參萬陸仟肆佰捌拾肆元及自民國九十二年六月十二日起至
清償日止按週年利率百分之五計算之利息。
原告其餘之訴駁回。
訴訟費用由被告負擔五分之四，餘由原告負擔。
本判決關於原告勝訴部分於原告以新台幣壹拾捌萬元供擔保後得假執行。但被告如以
新台幣伍拾參萬陸仟肆佰捌拾肆元為原告供擔保後免為假執行。
原告其餘假執行之聲請駁回。
    事實及理由
一、本件原告起訴主張伊於民國九十一年十月間承攬被告向訴外人台灣省自來水股份
    有限公司（下稱自來水公司）所承包之「鳥松鄉○○路管線更生工程」（下稱美
    山路工程）及「高雄縣澄觀路管線更生工程（曹公圳至八德南路）」（下稱澄觀
    路工程），並依工程合約之規定而於簽約後之七日內即同年十月二十四日分別電
    匯新台幣（下同）一百零九萬元、二百四十七萬元之履約保證金予被告收訖，嗣
    伊就系爭二工程即均依約施作完成，並均經業主即訴外人自來水公司及被告共同
    驗收完畢，後被告即逕自其應給付予伊之承攬價款中扣抵伊依約應繳付之保固金
    各二十六萬八千六百三十二元、六十七萬零七百三十元後，即以業主認伊就系爭
    工程有未循變更設計等程序即擅自增加施工坑、未依契約約定使用鋼軌椿及土方
    處理未有棄土證明等情事而溢估、溢領工程款，其業經業主要求而各繳回四十三
    萬二千九百七十八元（美山路工程部分）、九十一萬八千一百元（澄觀路工程部
    分）為由而援引兩造工程契約第二、七、十條及其與業主間之工程契約第六條第
    三款、第十五條第七款與民法第一百八十四條第一項、第四百九十五條等規定逕
    予扣除該諸款項後返還部分履約保證金而未全額退還，惟系爭兩件工程確實係因
    業主或被告所提供之設計圖說與事實情況不符，伊於按圖開挖後乃發現有設計圖
    未預期之其他船形管或彎管存在，致伊必須對應增挖其他施工坑始可繼續完成其
    他剩餘直管之施作，而此情事並皆為業主現場監工人員所同意，且被告及業主亦
    均在工程驗收結算時以增加後之數量計付，其自不得以設計圖說已限定施工坑數
    而以高於圖說坑數即應由伊自行負責不另給價之者，再者，依管線更新工程實務
    ，就設計圖所未經註明而實際上有船形管或彎頭存在之情形，承攬人並無必須照
    作之義務或慣例，且兩造所訂工程合約第六條已明定「對於增減數量雙方參照本
    契約所訂單價計算增減之」之語，其並未就實際工程數量有增減必要時應以如何
    程序辦理變更之明文，故伊就施工坑之增加並非必須遵循一定之變更程序後始有
    受領工程款之權利，況縱認伊未完成工程變更之程序，然此連業主均無法預期之
    其他船形管或彎管之存在並非業主與被告訂定承攬契約及被告與伊訂定次承攬契
    約時所得預料，倘仍依原定施工坑數量計付工程款自係顯失公平，依民法第二百
    二十七條之二之規定，伊亦得依情事變更之原則請求法院依實際施工坑數量命被
    告計付，另系爭工程有關擋土之安全設施依業主之施工規範規定並未限定以鋼鈑
    樁為限，鋼軌樁亦為核可之擋土設備，而伊實際上亦皆係先用鋼板樁施工，惟因
    受地形阻礙或管線等影響，始經業主現場監工人員同意而更換以鋼軌樁施作，被
    告自不得以估價單未載明關於鋼軌樁之計價方式即拒絕計付該部分之工程款，今
    伊既依工程契約內容施作完成，並經被告及業主共同驗收合格在案，伊自無任何
    未依承攬契約施工或工程存有瑕疵而致被告或業主受有損失之情事，更無任何侵
    權行之可言，而工程契約書第二條第二款所定「契約內容依被告與業主訂定之工
    程契約書」之語僅係指有關系爭工程之施作應依被告與業主所定之施工內容、圖
    樣、施工說明等而言，非謂被告與業主間之所有約定即當然同樣地適用於兩造間
    ，其自不得以與業主所定工程契約書第六條第三項之規定扣抵伊所溢領之款項，
    況被告及業主於九十二年四月間所為不同意計付增加數量部分工程款之決定乃係
    其等間之片面協議，伊既未同意該會議決議之內容，自無法以此對伊拘束而為扣
    款，為此乃依兩造契約所定內容請求判令被告應給付一百三十五萬一千零七十八
    元及自起訴狀繕本送達之翌日即九十二年六月十二日起至清償日止按週年利率百
    分之五計算之利息，並願供擔保請准為假執行之宣告。
二、被告則以系爭工程之施工規範業明訂採免開挖式內襯管施工法，亦即在既有管線
    更新中盡量減少道路之開挖以節省社會成本，而本件原告係因施工技術問題及更
    新管材長度不足致無法全段施工，且業主並已敘明圖示之內襯施作均為直管，設
    計圖上未有但施工時發現之船形管即以追減方式不施作，其增挖設計圖所未有之
    施工坑，自與其於承包時即已完全明瞭之系爭工程所有規範書、圖面、施工說明
    書等有違而為不當，另依系爭二工程之設計圖標示圖形及招標時之工程估價單上
    ，就施工坑及安裝孔內之安全擋土設施乃明確設計訂明為鋼板樁施工，詎原告未
    經合法程序辦理變更設計，亦未函請業主核可即擅自施打鋼軌樁而違反設計原意
    ，致系爭二工程於經業主驗收結算後，即以施工坑之結算有溢估、溢領工程款，
    且鋼板椿部分未依契約規範規定施作，更未依程序辦妥變更設計即逕行施作而要
    求伊繳回溢領、溢估與工程缺失扣回款各四十三萬二千九百七十八元（美山路工
    程部分）、九十一萬八千一百元（澄觀路工程部分），而原告就業主所認定錯失
    諸項亦未舉證供伊向業主提出澄清，甚且未依約處置剩餘土石方而遭訴外人螢建
    有限公司取消系爭二工程剩餘土石方受土同意關係，依兩造工程契約書第二、十
    條及業主與伊之工程契約第六、十五條規定，因原告未依規範施工致伊與業主遭
    受任何損失時其應無異議負賠償責任，且其履約有溢領價金或減少履約事項等情
    形時得自應付價金中扣抵，今伊既因此可歸責於原告之事由致履約瑕疵而遭業主
    扣回上揭二筆款項，伊依約自得比照業主契約條款或依侵權行為、不當得利之法
    律關係而就原告所繳之履約保證金中予以扣除，且縱認增挖施工坑係施工所必需
    ，惟依兩造工程契約書第七條後段規定，其於施工上所必須或慣例上所應有者亦
    須照做，並不得推諉或要求加價，是原告請求返還系爭扣抵款自屬無據，爰聲明
    駁回原告之訴及假執行之聲請，如受不利之判決，並願供擔保請准免為假執行之
    宣告。
三、本件原告主張伊於上開時日承攬被告向訴外人自來水公司所承包之「美山路」及
    「澄觀路」工程，並依合約規定而於簽約後分別電匯一百零九萬元、二百四十七
    萬元之履約保證金予被告收訖，嗣伊就系爭二工程業已施作完成並均經業主及被
    告共同驗收完畢，被告並自其應給付予伊之承攬價款中扣抵伊依約應繳付之保固
    金各二十六萬八千六百三十二元、六十七萬零七百三十元，惟其就依約應返還之
    上開履約保證金乃以業主認系爭工程有未循變更設計等程序即增加施工坑、未依
    契約約定使用鋼軌椿及土方處理未有棄土證明等情事而應業主要求各繳回四十三
    萬二千九百七十八元（美山路工程部分）、九十一萬八千一百元（澄觀路工程部
    分）之溢估、溢領工程款為由而逕予扣除該諸款項後返還部分履約保證金等情，
    此有其所提工程契約書、匯出匯款申請書、傳真函等件在卷可證，被告於此固不
    爭執而堪信原告此部分之主張為真實，惟被告則另以前開情詞置辯，是兩造就系
    爭工程之價款既僅有業主扣款部分之差額，則本件首應審究者，厥為被告得否於
    業主結算扣款後按規定再對原告所得款項扣除，如可，則業主所扣除之所謂溢領
    部分，是否均應由原告負擔，茲分述如后：
    (1)、被告與業主所訂工程契約第六條第三項規定於系爭工程有無適用之餘地：
        按解釋私人之契約應通觀全文，並斟酌立約當時之情形，以期不失立約人之
        真意，最高法院十八年上字第一七二七號著有判例。查兩造就系爭工程之契
        約內容，乃約定為依被告與業主即訴外人自來水公司訂定之工程契約書、規
        範書、補充說明書及施工圖說為其契約內容乙節，此有工程契約書（第二條
        ）等件在卷可稽，是系爭工程之契約內容既約定依被告與業主就系爭工程所
        定之各相關文書以為其內容，則兩造就系爭工程除其等間所訂工程契約書之
        個別規定外，自均以被告與業主就系爭工程所為之各規定於契約目的相容之
        範圍內者為其補充，徵以兩造就系爭工程之契約總價乃於工程契約書第一條
        定明「本工程依甲方業主合約總價（含稅）之百分之九十五結算計價」之語
        ，兩造訂定系爭工程契約之最終目的即在保障承攬系爭工程而將之轉包未實
        際施作之被告可從中獲得不變之百分之五之價差利益，是兩造所訂工程契約
        即除有關系爭工程之施作應依被告與業主所定之施工內容、圖樣、施工說明
        等外，於可能減損被告所應獲得不變價差利益之各相關情事，亦應併同在列
        而予適用，而被告與業主所訂工程契約第六條第三項之「乙方（即被告）履
        約有逾期違約金、損害賠償、採購標的損壞或短缺、不實行為、未完全履約
        、不符契約規定、溢領價金或減少履約事項等情形時，甲方（即自來水公司
        ）得自應付價金中扣抵，其有不足者，得通知乙方給付或自保證金扣抵」規
        定業與被告就系爭工程可得之獲利習習相關，並可能減損其結算後已付或應
        付工程款之數額，此之規定依兩造保障轉包固定利益之締約真意，自應在兩
        造所定契約內容之範圍內而得予援引，原告所辯該條項僅係被告與業主間之
        特別約定事項而不得對之拘束云云尚屬無據。
    (2)、增挖之施工坑所內含之各費用應否計價部分：
        本件原告固以其於施作中乃發現設計圖說未有之船形管或彎頭而須增挖施工
        坑始得為系爭工程之遂行，故此諸增挖部分均應計價云云，惟查，兩造就工
        程圖說部分乃定有「本契約工程所有規範書、圖樣及施工說明書等，乙方（
        即原告）已完全明瞭圖面及施工範圍並已勘察現場，因此全屬責任施工，乙
        方應完全切實遵照不應有任何異議。凡圖說未經註明而為施工上所必須或慣
        例上所應有者，乙方亦須照做，不得推諉或要求加價」之語，而澄觀路工程
        於發包時，就施工坑部分亦有「本工程所列之施工坑工作費（含安全措施、
        管墩舖設費）共八座，承商實際之施工坑數若低於八座，依實際數量給付，
        若高於八座，其超出部分由承商負責不另給價」之規定，且系爭工程有關施
        工坑之施作，並定有「除必須之施工坑之位置尺寸應依設計圖及3-4-1-3施
        作，並經本公司核可後才能施工」、「施工坑之開挖，不得大於6M長、3mM
        寬之面積，....  如需加大範圍開挖，務經本公司現場主管工程師認可後為
        之，惟其加大部分各項工料不追加計價，仍以施工坑契約單價一處計價...
        」等規定乙節，此有工程契約書、設計圖說、施工規範等件在卷可稽，而系
        爭工程如有增加施工坑之必要，應由包商以書面申請由監工簽出後經業主即
        訴外人自來水公司審核同意後始可，如有工程趕工而須申請變更者，亦得以
        最速件為之即得解決，而原告就增挖施工坑部分並未申請變更，於施作前亦
        未向業主報備，業主監工係於原告挖好後始行發現等情，亦經證人即自來水
        公司負責本案人員林勝傑、陳耀宗到場具結證述在卷，是實際負責系爭工程
        施作之原告於承包時，就系爭工程所有規範書、圖樣及施工說明書等既應已
        完全明瞭，其於圖說未經註明而為施工上所必須或須加大範圍開挖之施工坑
        乃均須照做，且其增挖超出及加大部分如未聲請設計變更而經核可者，並皆
        須自行負責而不得要求加價等情自已明知，而原告雖舉其現場聯絡人即證人
        謝朧輝到庭證以於發現船形管時即曾向證人林勝傑報告等語以證明其乃得業
        主監工之同意始增挖施工坑云云，惟此曾經同意之事實業據證人林勝傑、陳
        耀宗所否認，且證人謝朧輝就此並謂以「我們是想寫簽呈陳報變更，但因為
        他們說來不及不做，所以我就沒有再簽，....  開挖新的施工坑，不記得有
        無向林先生報告....  」等語，其既明知增挖施工坑應簽請變更而未簽報，
        且就牽涉得否計價之施工坑開挖之工程重要情事復不記憶曾否報告，自難僅
        憑其所謂發現船形管時曾向業主監工即證人林勝傑報告之語即謂以其已得業
        主之同意始為增挖，今原告既已明知增挖施工坑應得業主核可後始得開挖計
        價，而其就曾否簽請業主核可同意增挖之事實復未舉證以實其說，依兩造工
        程契約所定及業主設計圖說之註記，系爭增挖之施工坑不論是否係事後發現
        而為工程之遂行所必須，此增挖超出設計圖說原訂施工坑之數目，依約即均
        應由原告自行負責而不得要求加價自明，原告所辯增挖施工坑而增加之各項
        費用應由被告計價給付云云自為無據。至原告雖以圖說以外之船形管存在並
        非伊承攬時所得預料，倘仍依原定施工坑數量計付工程款自係顯失公平而得
        依情事變更原則請求法院依實際施工坑數量命被告計付云云，惟系爭工程如
        因發現圖說未有之船形管而有增挖施工坑之必要者，施工單位之原告原得向
        業主申請設計變更而經核可後即得依實作實算計價，如有趕工不及之情事，
        並得以最速件呈請核可乙節已如上述，是原告於契約成立後雖有非當時所得
        預料之情事變更，惟此情事既得依變更設計之申請即得予以計價，自無有依
        原有契約規定之效果顯失公平之情，原告於完工計價後始請求本院予以增加
        給付亦無理由，附此敘明。
    (3)、以鋼軌樁代鋼鈑樁施作應否計價部分：
        本件被告固以原告未經辦理變更設計即擅於系爭工程施打與設計圖標示圖形
        及工程估價單上所明確訂明之鋼板樁不符之鋼軌樁而依約不應予以計價云云
        ，並以證人林勝傑、陳耀宗到庭所為同詞之證述為證。惟查，系爭工程之業
        主即訴外人自來水公司於施工規範第3-4-1-4乃定有「施工坑及安裝孔內須
        設有連續鋼鈑（軌）或其他經監工單位認可等安全擋土設施... 」之語，而
        系爭工程有些施工坑確實無法使用鋼鈑樁而需以鋼軌樁施作乙節，並經證人
        林勝傑到場具結證述在卷，是系爭工程之施工規範既容許使用鋼鈑或鋼軌以
        為施工坑之擋土設施，且工程現場亦確實有無法適用鋼鈑樁施作之情形，而
        系爭工程使用鋼鈑或鋼軌者僅係於施工坑開挖之擋土使用，其於施工完畢後
        施工坑回填時即須拔除而非即為系爭工程之內置骨架，此觀工程估價單所載
        「打【拔】鋼鈑樁」、「施工坑砂費」等項即明，今業主之施工規範既已賦
        予承包商選擇鋼鈑或鋼軌之權利，且施作之鋼鈑或鋼軌亦僅係臨時之擋土設
        施而非系爭工程內在之永久設施，其自以得完成該應有之效果而不會招致工
        安事故使人員受有危險之虞者施作即符契約規範，並不因估價單係載以「鋼
        鈑樁」計價而異其結果，況工程現場更有無法適用鋼鈑樁之情事，如謂設計
        圖說及估價單所載者始為契約規定之內容而不及於施工規範所定，則承包商
        於不適用時即須不時辦理設計變更，其工程進度豈非無時均須因此無關效果
        之因素而停頓者，業主及被告自不得以估價單上僅有鋼鈑而無鋼軌單價即謂
        以符合契約規範之鋼軌施作者即不得計價，是系爭二工程有關打拔鋼鈑樁之
        費用依約自不得逕予扣除，被告所辯鋼軌樁之施作不符契約規定而不應予以
        計價云云尚屬無據。
    (4)、棄土費部分：
        系爭工程所產生之剩餘土石方，乃因原告未依約進場而遭訴外人營建公司自
        九十二年二月十七日起終止該案進場同意關係，並經取消該案所產生剩餘土
        石方進入該場之受土同意關係，而被告即因原告未取得合法之棄土文件，致
        已計價之棄土費乃遭業主要求無條件退回乙節，此有原告所不爭執之螢建公
        司九二螢業字第０九二０二一七號函、施工檢討會會議記錄等件在卷可稽，
        是系爭工程所生剩餘土石方部分既因可歸責於原告之事由致被告未有合法之
        棄土文件而遭業主要求退還已計價款項，被告就此所受之損害自應由違約之
        原告負擔，被告主張該部分遭要求退還之工程款乃應自應返還之履約保證金
        中扣抵等語自屬可採。
    綜上所述，本件原告就增挖超出設計圖說原訂施工坑之數目，依約均應由其自行
    負責而不得要求加價，而被告遭業主要求退還棄土費部分乃係因可歸責於原告之
    事由而致土方業者終止受土關係使被告未有合法之棄土文件所致，此部分扣款原
    即應由原告負擔，另原告就施工坑之擋土設施以鋼軌樁施作乃符契約規範之要求
    ，業主及被告並不得以估價單上僅有鋼鈑而無鋼軌單價即謂以鋼軌施作不得計價
    ，此部分工程款自應依約計付，今增挖施工坑所生相關之費用及原告已領之棄土
    費用既應由原告自行負擔或退還，此諸金額於系爭工程自屬溢領價金之部分，被
    告原得援引屬兩造契約內容之被告與業主所訂工程契約第六條第三項規定於尚未
    返還之履約保證金中予以扣抵，而鋼軌樁施作部分既應計價，被告於業主無據之
    扣款即美山路工程打拔鋼板樁費用二十二萬二千零九十六元、澄觀路工程打拔鋼
    板樁費用三十一萬四千三百八十八元（卷附承商理應退回施工數量及金額詳細表
    參照）計五十三萬六千四百八十四元自因非屬溢領部分而不得於履約保證金中予
    以扣抵，被告於該部分之金額自應予以返還，從而本件原告依兩造契約所定內容
    請求被告應給付五十三萬六千四百八十四元及其其遲延利息，依法即屬有據，自
    應予以准許，其逾此範圍外之請求則為無據，自應予以駁回。
四、本件兩造均陳明願供擔保請准為假執行或免為假執行之宣告，經核均無不合，爰
    就原告勝訴部分，分別酌定相當之擔保金額准許之，至原告敗訴部分，其假執行
    之聲請即失所依附，應予駁回。
五、據上論結，本件原告之訴為一部有理由、一部無理由，合依民事訴訟法第七十九
    條、第三百九十條第二項、第三百九十二條，判決如主文。
中　　　華　　　民　　　國　 　九十三　 　年　　　一　　　月　　三十　　日
                              民事第五庭
~B法　官　黃　宏　欽
右為正本係照原本作成。
如不服本判決，應於判決送達後廿日內，向本院提出上訴狀並表明上訴理由，如於本
判決宣示後送達前提起上訴者，應於判決送達後十日內補提上訴理由書（須附繕本）。
中　　　華　　　民　　　國　　九十三　　年　　　一　　　月　　三十　　　日
~B法院書記官　史華齡
